最高法院刑事判決　　　　　　　　　　　　　　　八十八年度台上字第六八四四號
　　上　訴　人　甲○○
右上訴人因違反毒品危害防制條例案件，不服臺灣高等法院臺中分院，中華民國八十
八年九月九日第二審判決（八十八年度上訴字第一○五八號，起訴案號：臺灣臺中地
方法院檢察署八十七年度偵字第二一四四三號），提起上訴，本院判決如左：
    主  文
原判決撤銷，發回臺灣高等法院臺中分院。
    理  由
本件原判決認定上訴人甲○○於民國八十七年九月間起，即基於意圖營取不法利益之
概括犯意，先向綽號「阿美」或「阿生」之年籍不詳男子，以每包（含袋毛重約三‧
七公克）新台幣（下同）四千元之價格購入第二級毒品安非他命後，連續於：（一）
八十七年九月十日下午三時許，在台中市○○街九十七號四樓之五之租處，見劉明鴻
（即綽號「太子」之人）持有之機械性能雖良好，惟尚無法擊發之袖珍型轉輪手槍一
支（即土造掌心雷手槍一支，槍枝管制編號為0000000000），即以該槍為代價，販出
毛重約一公克之安非他命一包與劉明鴻，並藉此營取不法之利益。（二）再於同年月
十五日，在上址，以一小包（重約三‧七公克）五千元之代價，出售予林怡齊，供少
年林怡齊施用，而藉此營取一千元之差價利潤。（三）又於同年十月二日下午四時許
，在其上址租住處，以每一小包（重三‧七公克）五千元之代價，出售安非他命一小
包予林怡齊，而營取一千元之差價利潤，嗣於同年十月二日下午九時四十分許，甲○
○正在分裝安非他命時，適遇警在外叫門，黃某前往應門而為警當場查獲，扣得第二
級毒品安非他命四包（每包均三‧七公克，送驗後顆粒淨重一三‧四二三六克，取樣
○‧○六九七克，餘一三‧三五三九克）、分裝袋二包、電子磅秤一臺及上開袖珍型
轉輪手槍一支等情，因而維持第一審法院論處上訴人連續販賣第二級毒品罪刑（處有
期徒刑八年）及就上訴人被訴未經許可持有可發射金屬或子彈具殺傷力槍枝部分另為
無罪諭知之判決，駁回上訴人及檢察官在第二審之上訴，固非無見。
惟查：（一）被告之自白，須非出於強暴、脅迫、利誘、詐欺或其他不正之方法，且
與事實相符者，始得採為證據，如果被告之自白，係出於不正之方法，並非自由陳述
，即其取得自白之程序，已非適法，則不問自白內容是否確與事實相符，因其非係適
法之證據，自不能採為判決之基礎，故審理事實之法院，遇有被告對於自白提出非任
意性之抗辯時，應先於其他事實而為調查。又當事人聲請調查之證據，若與待證之事
實確有重要關係，而又非不易調查或不能調查者，則為明瞭案情起見，自應盡職權調
查之能事，否則證據雖已調查，若尚有其他必要部分並未調查，亦與證據未經調查無
異，遽行判決，仍難謂無刑事訴訟法第三百七十九條第十款規定所稱應於審判期日調
查之證據，未予調查之違法。上訴人及證人林怡齊自偵查時起即一再否認渠等在警局
之供述係出於任意性，上訴人在第一審審理中復供稱：「警察說只抓到二個人，其實
是四個人，當時警察只要辦我與林怡齊就好，不辦我女朋友，所以警訊筆錄才會寫這
樣，四人被捉有攝影機攝影」（見第一審卷第一一五頁），嗣在原審調查時又聲請調
取警局製作筆錄時之錄音、錄影帶勘驗（見原審卷第三九頁）。而證人林怡齊、張國
華又分別證稱：「被警察抓時有四個人，我跟甲○○及我們的女友」（林怡齊部分，
見原審卷第六八頁）、「做筆錄時被告之女友也在場」（張國華部分，見第一審卷第
七五頁背面），則上訴人及林怡齊在警局之供述是否出於任意性，即非不可以勘驗警
訊錄影、錄音帶或傳訊渠二人之女友到庭查證釋疑。又原審既認定林怡齊於警訊時，
其父林春木曾經到場，並在林怡齊之警訊筆錄上簽名，則證人林怡齊在警局之證述，
是否出於任意性，亦可傳訊其父林春木到庭查證。原審就此均未詳查，徒以負責訊問
之員警張國華、楊佰祿均否認以不正方法取供及上訴人否認犯罪之辯解與證人林怡齊
指證遭不正方法取供之供述，容有歧異，即認渠二人所述不實，自嫌速斷，並有未盡
調查能事之違法。（二）被告雖經自白，仍應調查其他必要之證據，以察其自白與事
實是否相符，苟無法證明其與事實相符，該自白根本失其證據之證明力，不得採為判
斷事實之根據。原判決認定：「甲○○於八十七年九月十日下午三時許，在台中市○
○街九十七號四樓之五租住處，見劉明鴻（即綽號「太子」之人）持有之機械性能雖
良好，惟尚無法擊發之袖珍型轉輪手槍一支，即以該槍為代價，販出毛重約一公克之
安非他命一包與劉明鴻，並藉此營取不法之利益」，係依憑上訴人在警局之自白及有
該把手槍扣案為據。惟上訴人自偵查之初即辯稱：「改造手槍是綽號『太子』放在我
處，約在今年九月中旬左右，拿來我家忘了帶走」（見偵查卷第二二頁），嗣在第一
審法院審理時，除仍以前揭辯解否認此部分犯罪外，復具狀供稱：「綽號『太子』之
真實姓名不詳，惟與其聯絡之行動電話為0000000000」，並聲請依該電話
號碼查證『太子』究係何人後再予傳訊（見第一審卷第三四頁），第一審法院亦認有
查證之必要，而查得該號行動電話之承租使用人為陳俊龍，經傳訊陳俊龍及其妹陳曉
玫，渠等又分別結證稱：「有認識綽號太子之人，叫劉明鴻，住台中縣潭子鄉，是我
妹妺的男朋友」、「原本我要停掉（指該號行動電話），我妹說她要用，就借她，之
後就沒有再使用」（陳俊龍部分，見第一審卷第九七頁、第一一四頁背面）、「我男
朋友綽號太子，他叫劉明鴻，住台中縣潭子鄉，他使用我哥哥手機一陣子而已，因為
劉明鴻沒有手機，透過我向我哥借手機使用」（陳曉玫部分，見同上卷第一一四頁）
，則上訴人在警訊中就此部分犯罪事實所為之自白，是否與事實相符，其後否認之辯
解，可否採納，即應傳喚劉明鴻到庭查證，而劉明鴻之住居所，又非不可向台中縣警
察局調取口卡或向該管戶政事務所函查，原審就此未為調查，即據上訴人在警局之自
白，為其不利之認定，於法有違。（三）法院之審判，應以起訴書之犯罪事實為範圍
，其法條之記載，並非起訴效力發生之絕對必要條件。依起訴書犯罪事實內之記載，
上訴人以一公克安非他命向綽號「太子」者換取土造掌心雷手槍一支之犯罪事實，顯
在起訴範圍內，祇是其證據並所犯法條欄認上訴人此部分行為僅係觸犯槍砲彈藥刀械
管制條例第十一條第四項罪名，原判決認上訴人此部分被訴之犯罪事實，又觸犯毒品
危害防制條例第四條第二項之販賣第二級毒品罪，乃對於已經起訴之犯罪事實增加論
處之罪名，並非就未經起訴之犯罪事實，依審判不可分原則，併予審理，原判決理由
內說明：「犯罪事實欄第一項所示之（一）部分犯行，起訴法條雖未論及，惟起訴事
實已記載明確，且與本件公訴人起訴販賣第二級毒品部分，屬裁判上一罪關係，本院
依審判不可分原則，自得一併加以審究」，不無誤解。又原判決事實欄記載：「甲○
○於八十七年九月十日下午三時許，在台中市○○街九十七號四樓之五之租處，見劉
明鴻（即綽號「太子」之人）持有之機械性能雖良好，惟尚無法擊發之袖珍型轉輪手
槍一支，即以該槍為代價，販出毛重約一公克之安非他命一包與劉明鴻，並藉此營取
不法之利益」，如若無誤，則上訴人顯為取得該袖珍型轉輪手槍之所（持）有，而販
賣安非他命予劉明鴻，檢察官起訴書就此事實漏未論述之毒品危害防制條例第四條第
二項罪名，與其證據及所犯法條欄記載之槍砲彈藥刀械管制條例第十一條第四項罪名
，是否具有牽連犯之裁判上一罪關係，如認屬裁判上一罪之單一性案件，因其起訴對
法院僅發生一訴訟關係，經法院審理結果，如認一部分罪名已經證明，他部分罪名不
能證明，則應就有罪部分於判決主文內予以諭知，而無罪部分，僅於判決理由內加以
說明後，敘明毋庸於主文內另為無罪之諭知即可，如此始符合彈劾主義一訴一判之原
理。本件第一審判決就上開事實，認上訴人販賣第二級毒品之犯罪，已經證明，而與
其他二次販賣第二級毒品之行為，構成連續犯，乃於主文內諭知連續販賣第二級毒品
罪刑，又認關於違反槍砲彈藥刀械管制條例第十一條第四項部分，犯罪不能證明，而
於主文內再為無罪之諭知，揆諸上開說明，即有違誤。原判決未予糾正，仍予維持，
亦屬可議。以上，或係上訴意旨所指摘，或為本院得依職權調查之事項，應認原判決
有撤銷發回更審之原因。又原判決認為無罪之違反槍砲彈藥刀械管制條例部分，固未
經上訴，惟此部分因與已經上訴之發回部分有裁判上一罪關係，應一併發回更審。
據上論結，應依刑事訴訟法第三百九十七條、第四百零一條，判決如主文。
中      華      民      國    八十八    年     十一     月    二十六    日
                              最高法院刑事第一庭
                                  審判長法官  施  文  仁
                                        法官  張  淳  淙
                                        法官  林  永  茂
                                        法官  蕭  仰  歸
                                        法官  蔡  清  遊
      右正本證明與原本無異
                                              書  記  官
中      華      民      國    八十八    年     十二     月      三      日
